【裁判字號】    97,上,925
【裁判日期】    971230
【裁判案由】    侵權行為損害賠償
【裁判全文】
臺灣高等法院民事判決                   97年度上字第925號
上    訴    人
即附帶被上訴人  甲○○
被  上  訴  人
即 附 帶上訴人  乙○○
上列當事人間請求侵權行為損害賠償事件，上訴人對於中華民國
97年8 月22日臺灣臺北地方法院97年度訴字第2716號第一審判決
提起上訴，被上訴人為附帶上訴，本院於97年12月16日言詞辯論
終結，判決如下：
    主  文
上訴及附帶上訴均駁回。
第二審訴訟費用關於上訴部分，由上訴人負擔；附帶上訴部分，
由被上訴人負擔。
    事實及理由
一、上訴人即附帶被上訴人（下稱上訴人）起訴主張：被上訴人
    即附帶上訴人（下稱被上訴人）於民國95年9月7日下午3 時
    35分許，在臺北市○○區○○路220號7樓臺北市文山區調解
    委員會報到處，不特定多數人得共見共聞之處所，連續大聲
    辱罵上訴人：「不要臉」、「全公所最惡名昭彰的人」，被
    上訴人上開行為，業經原法院96年度易字第1168號刑事案件
    （下稱系爭原法院刑事案件），以公然侮辱罪判處拘役20日
    ，減為拘役10日，如易科罰金，以新臺幣（下同）1,000 元
    折算1日；被上訴人上訴後，復經本院97年度上易字第538號
    刑事案件（下稱系爭本院刑事案件）駁回被上訴人之上訴確
    定。被上訴人上開行為不法侵害上訴人之名譽，上訴人自得
    依民法第195條第1項規定請求被上訴人賠償及登報道歉，爰
    訴請：(一)被上訴人應給付上訴人新臺幣60萬元及自起訴狀繕
    本送達翌日起至清償日止，按週年利率5%計算之利息。(二)被
    上訴人應在中國時報第1 版刊頭下方，刊登如附圖所示位置
    、式樣、顏色、面積、內容，向上訴人道歉之啟事1日。
二、被上訴人則以：上訴人因駕車肇事撞傷訴外人周潘英嬌，經
    臺灣臺北地方法院檢察署轉介至臺北市文山區調解委員會調
    解，被上訴人擔任該調解委員會秘書，通知其等於95年9 月
    7日下午2時30分進行調解。是日上訴人逾時未到，周潘英嬌
    乃先行離去，上訴人嗣後抵達現場時，竟大聲咆哮指摘被上
    訴人未將周潘英嬌留下，被上訴人受上訴人言語刺激方以：
    「自己遲到還可以怪別人，真是不要臉」、「簡單車禍擺爛
    不處理，還會被通緝，全區公所就屬你最惡名昭彰」等言語
    反駁。被上訴人所為僅係就具體事實與上訴人發生爭論，為
    善意發表之言論，並無抽象謾罵及公然侮辱之意思，當無須
    負損害賠償責任。況上訴人客觀上並無任何損害，其請求賠
    償金額實屬過高，且其並非公眾人物，亦無登報道歉之必要
    ，上訴人所為請求，為無理由等語置辯。
三、原審為上訴人一部勝訴、一部敗訴之判決，判命被上訴人應
    給付上訴人5 萬元之非財產上損害賠償及其法定遲延利息，
    並駁回上訴人其餘之訴。上訴人就其敗訴部分提起上訴，被
    上訴人就其敗訴部分提起附帶上訴。上訴人提起上訴，聲明
    求為：(一)原判決關於駁回上訴人後開第二項之訴及該部分假
    執行之聲請均廢棄。(二)被上訴人應再給付上訴人55萬元，及
    自97年1 月22日起至清償日止，按週年利率5%計算之利息。
    (三)被上訴人應在中國時報第1 版刊頭下方，刊登如附圖所示
    位置、式樣、顏色、面積、內容，向上訴人道歉之啟事1 日
    。被上訴人答辯聲明求為駁回上訴。另被上訴人提起附帶上
    訴，聲明則求為：(一)原判決不利於被上訴人之部分廢棄。(二)
    上開廢棄部分，上訴人在第一審之訴駁回。上訴人則答辯聲
    明求為駁回被上訴人之附帶上訴。
四、上訴人主張被上訴人於上揭時地，以「不要臉」、「全公所
    最惡名昭彰的人」等言語辱罵上訴人，其行為並經系爭刑事
    案件判處有罪確定等情，有系爭原法院刑事案件卷宗及系爭
    本院刑事案件判決書等影本各1 份（見本院卷第62─66頁）
    為證，被上訴人對於上揭時地，以上開言語指稱上訴人，且
    其行為業經系爭刑事案件判刑確定之情，固不爭執，然辯稱
    ：其所為係善意發表言論並無謾罵及公然侮辱之意思云云，
    惟查，被上訴人指稱上訴人「不要臉」、「全公所最惡名昭
    彰的人」，顯已使在場之第三人對上訴人產生「不要臉」、
    「全公所最惡名昭彰的人」之印象，而減損上訴人之社會評
    價，已然侵害上訴人之名譽；且被上訴人並未舉證本件事實
    發生時，有何因自衛、自辯或保護合法之利益，而有對上訴
    人為上開侵害名譽等言論之正當理由，自難認其係善意發表
    言論而非不法之行為，被上訴人所辯，核屬無據。上訴人此
    部分之主張，應堪信為真實。
五、按不法侵害他人之身體、健康、名譽、自由、信用、隱私、
    貞操，或不法侵害其他人格法益而情節重大者，被害人雖非
    財產上之損害，亦得請求賠償相當之金額。其名譽被侵害者
    ，並得請求回復名譽之適當處分，民法第195條第1項定有明
    文。亦即名譽被侵害者，關於非財產上之損害，加害人雖應
    負賠償責任，但以相當之金額為限。而所謂相當，應以實際
    加害情形與其名譽影響是否重大，及被害者之身分地位與加
    害人經濟狀況等關係定之（最高法院47年度臺上字第1221號
    判例意旨參照）。另所謂回復名譽之適當處分，應係指該處
    分在客觀上足以回復被害人之名譽且屬必要者而言，非謂一
    經當事人聲請，法院即無審酌之餘地。本院斟酌被上訴人係
    因上訴人不守時，於爭執中盛怒而為上開言詞，外人自該等
    情境，當知被上訴人係因怒火攻心而口無遮欄，應不至於對
    其言詞全然盡信，對上訴人名譽受侵害之情節自較輕微，又
    考量兩造均為大學畢業（見本院卷第45頁、第61頁），教育
    程度高，上訴人為區公所民政課課員退休，退休前月薪5 萬
    元，被上訴人則為區公所調解委員會秘書，司為民息爭止紛
    進行調解之職責，月薪5萬4,000元，2 人均為國家公務人員
    ，更應注意其社會形象，以及卷附稅務電子閘門財產所得調
    件明細表（見原審卷第64─69頁）所示兩造之資力各情，認
    上訴人請求名譽受損之非財產上損害賠償，以5 萬元為允當
    。至上訴人雖亦請求被上訴人於中國時報刊登如附圖所示之
    道歉啟事，然被上訴人辱罵上訴人之事件，並未於發生時立
    即透過媒體報導而散佈於大眾，其足使公眾知悉之範圍，僅
    限於臺北市○○區○○路220號7樓臺北市文山區調解委員會
    報到處，範圍非大，且事後蘋果日報雖曾報導該事件（見原
    審卷第40頁，蘋果日報1紙），惟該報導篇幅甚小，內容亦
    係記者主動報導原法院系爭刑事案件判決之內容，並駁斥被
    上訴人辯解不可採信等情，依該篇報導觀之，誠難認上訴人
    名譽受損之事已散佈於眾。是以，上訴人之名譽既未經廣泛
    報導而受有大範圍之損害，本院認上訴人請求被上訴人刊登
    如附圖所示之道歉啟事，已逾必要之程度，無由准許。
六、綜上所述，上訴人主張被上訴人不法侵害其名譽，為有理由
    ，被上訴人辯稱上訴人請求非財產損害賠償金額過高，且無
    登報道歉之必要等情，則屬有據。從而，上訴人依侵權行為
    損害賠償之法律關係，請求被上訴人給付5萬元及自97年1月
    22日起至清償日止，按週年利率5%計算之利息，為有理由，
    應予准許。逾此部分之請求，則屬無據，應予駁回。原審命
    被上訴人給付上訴人上開5 萬元本息，並依職權宣告假執行
    ，駁回上訴人其餘請求，核無違誤。上訴人就其請求不應准
    許部分，提起上訴，指摘原判決該部分不當，求予廢棄改判
    ，為無理由，應予駁回。被上訴人就其敗訴部分提起附帶上
    訴，亦無理由，亦應予駁回。
七、兩造其餘攻擊、防禦方法及未經援用或進行調查之證據，經
    本院斟酌後，認為均不足以影響本判決之結果，自無予以調
    查或逐一詳予論駁之必要，附此指明。
八、據上論結，本件上訴及附帶上訴均為無理由，依民事訴訟法
    第449條第1項、第78條，判決如主文。
中    華    民    國    97    年    12    月    30    日
                  民事第四庭
                        審判長法  官  張劍男
                              法  官  翁昭蓉
                              法  官  陳靜芬
正本係照原本作成。
如不服本判決，應於收受送達後20日內向本院提出上訴書狀，其
未表明上訴理由者，應於提出上訴後20日內向本院補提理由書狀
（均須按他造當事人之人數附繕本）上訴時應提出委任律師或具
有律師資格之人之委任狀；委任有律師資格者，另應附具律師資
格證書及釋明委任人與受任人有民事訴訟法第466條之1第1項但
書或第2項（詳附註）所定關係之釋明文書影本。
中    華    民    國    97    年    12    月    30    日
                              書記官  應瑞霞
附註：
民事訴訟法第466條之1（第1項、第2項）：
對於第二審判決上訴，上訴人應委任律師為訴訟代理人。但上訴
人或其他法定代理人具有律師資格者，不在此限。
上訴人之配偶、三親等內之血親、二親等內之姻親，或上訴人為
法人、中央或地方機關時，其所屬專任人員具有律師資格並經法
院認為適當者，亦得為第三審訴訟代理人。


司法院資訊處製作；財團法人民間司法改革基金會備份。
